【裁判字號】    99,台上,1212
【裁判日期】    990701
【裁判案由】    請求返還公司印鑑章等
【裁判全文】
最高法院民事判決            九十九年度台上字第一二一二號
上  訴  人  甲○○
訴訟代理人  陳永昌律師
被 上訴 人  華菱電氣企業股份有限公司
法定代理人  乙○○
訴訟代理人  戴森雄律師
上列當事人間請求返還公司印鑑章等事件，上訴人對於中華民國
九十八年十月二十八日台灣高等法院第二審更審判決（九十八年
度上更(二)字第八四號），提起上訴，本院判決如下：
    主  文
原判決廢棄，發回台灣高等法院。
    理  由
本件被上訴人主張：伊於民國六十一年八月三十日設立，原始股
東為伊之法定代理人乙○○及訴外人胡利男、賴五亮、劉新園、
胡劉秀美、賴吳和子、劉許菊花、劉新圖及張玉等人。詎於六
十九、七十年間，上訴人夥同訴外人賴美真及劉新園共同偽造股
權轉讓同意書，將乙○○、賴五亮、賴吳和子、張玉及劉新圖
（下稱乙○○等五人）所有全部股權移轉予賴美真，將胡利男所
有全部股權移轉予上訴人、劉新園及劉林玉葉三人。並偽造股東
臨時會及董事會紀錄，記載改選董監事及推選劉新園為董事長，
持以向主管機關辦理董監事變更登記。嗣伊先後於八十八年九月
二十日及九十五年十月二十三日舉行股東會改選董監事，均由乙
○○當選董事長，並向主管機關登記在案。惟因上訴人自七十七
年十一月十日違法登記為伊之董事長後即無權占有伊之印鑑章（
下稱系爭印鑑）及坐落台北縣深坑鄉○○○段草地尾小段八十九
之四號與同小段八十九之五十三號二筆土地之所有權狀（下稱系
爭所有權狀），迭經催促返還，均未獲置理等情，爰依民法第七
百六十七條規定，求為命上訴人返還系爭印鑑及系爭所有權狀之
判決。
上訴人則以：被上訴人原由乙○○為股東兼董事長，而伊則以工
程師名義參與公司業務經營。嗣於六十八年十二月間，伊與賴美
真、劉新園發現公司盈餘新台幣（下同）四千餘萬元遭侵占，經
協調後乙○○迄六十九年七月三十一日始辭去董事長職務，並於
同年九月二十日召開股東及董事聯合會議，乙○○等股東表示公
司股權全部拋棄，但未辦理股權轉讓手續。同年十月十八日再由
胡利男親書股權讓渡書，而由乙○○等五人及胡劉秀美、胡利男
集體蓋章後交付劉新園。嗣乙○○等人於八十八年九月二十日召
開股東臨時會及董事會，選任乙○○為被上訴人法定代理人，係
屬違法，並無權代表被上訴人對伊為本件請求。系爭印鑑係伊基
於法定代理人之身分而合法占有；至系爭所有權狀則係訴外人華
屋實業股份有限公司（下稱華屋公司）占有，伊並未占有。且被
上訴人之請求權亦已罹於消滅時效等語，資為抗辯。
原審維持第一審所為上訴人敗訴之判決，駁回其上訴，無非以：
查上訴人及賴美真、劉新園於六十九、七十年間偽造乙○○等五
人之股權轉讓同意書及陸續變造公司股東會、董事會臨時聯合全
員大會會議紀錄等件，並於上開股東臨時會決議錄上虛偽登載推
選董、監事及修改公司章程，於董事會議事錄虛偽登載推選劉新
園為董事長，連同上開偽造之股權轉讓同意書，委請訴外人高秀
爵持向台北市政府建設局辦理公司變更登記。上訴人及賴美真、
劉新園三人以偽造文書方式，未經乙○○等五人同意，私自向主
管機關辦理股份轉讓變更登記，其三人因而遭判處有期徒刑一月
又十五日確定，有原審法院八十八年度重上更(十四)字第一一四號、
本院八十六年度台上字第二四九五號刑事判決附卷可稽。另乙○
○等五人訴請返還股份，分別經原審法院九十二年度訴更(四)字第
八號及八十五年度上更(一)字第一八八號判決、本院九十四年度台
上字第二三八六號及八十七年度台上字第七○四號裁定，判決賴
美真應將股份九百股返還予乙○○，將股份一千二百股返還予賴
五亮，並均辦理股東名簿變更登記予乙○○、賴五亮；賴美真應
將賴吳和子股份一千三百股、劉新圖、張玉股份各八百股移轉
過戶登記予以塗銷，回復原所為之股份登記等情，亦有民事判決
及裁定在卷可憑。因被上訴人於六十九年間並未發行股票，乙○
○等五人與賴美真間並無有效轉讓股份之物權行為存在。乙○○
等五人既無合意轉讓股份之意思，其五人之股權自不因此喪失。
次按經濟部函釋明示：「按股份有限公司之股東拋棄其持有之股
份時，應向公司為拋棄之意思表示，其意思表示完成後，該公司
因而取得該股份所有權（司法行政部六十四年六月十七日台（六
四）函參字第○五一九六號函參照）。可見股權之拋棄為有相對
人之單獨行為。然依胡利男、胡劉秀美於上揭偽造文書案件中所
為之陳述：「我有寫一張是我及太太要轉讓給公司，我同意轉讓
是放棄給公司。……股權轉讓同意書上面的章不是我蓋的」、「
我與先生因公司的事受打擊，而寫放棄股東交公司處理」等語。
堪認股權讓渡書上胡利男之印章，為上訴人所偽造，且股權讓渡
書並無胡利男向公司為拋棄之意思表示，自不生拋棄之效力。而
胡劉秀美放棄股權之文書係放置於被上訴人公司，自係向被上訴
人公司為拋棄。然上訴人並非被上訴人公司合法之法定代理人，
業經上開所述刑事判決、民事判決認定上訴人以偽造文書之方式
取得之股權，不生股權移轉之效力，則胡劉秀美放棄股權之文書
顯未合法交付被上訴人之法定代理人，足認胡劉秀美放棄股權尚
未生合法拋棄之效力。則胡劉秀美、胡利男仍為被上訴人之股東
，被上訴人於八十八年間之股東，應如乙○○於八十八年十月四
日向台北市政府提出股東名簿所載之原始股東。次查乙○○於六
十九年七月三十一日辭去被上訴人董事長職務，有辭職信、存證
信函附卷足考。然其仍具有被上訴人公司董事身分，斯時被上訴
人之常務董事為乙○○、胡利男、賴五亮。常務董事乙○○、賴
五亮互推賴五亮為董事會召集人，並於八十八年八月二十七日召
集董事會，有董事乙○○、賴吳和子、賴五亮出席，並決議於八
十八年九月二十日召集股東臨時會，係有召集權人所召集之股東
會。該次股東臨時會有股東乙○○、賴吳和子、張玉、賴五亮
、劉新圖、胡利男、胡劉秀美出席，決議選任賴吳和子、賴五亮
、乙○○為董事。同日經董事會，推選乙○○為董事長，該選任
係屬合法。嗣於九十五年八月二十五日，乙○○再被選任為董事
長，分別有股東臨時會簽到單、議事錄等在卷可稽，足認乙○○
確係被上訴人之法定代理人，被上訴人提起本件訴訟，其法定代
理權並無欠缺。則上訴人並非被上訴人之法定代理人，其於七十
七年間因被上訴人法定代理人身分占有系爭印鑑係無權占有。又
查劉新園於六十九年十月三十一日固為被上訴人之董事，惟劉新
園並非被上訴人之董事長或常務董事，其未經常務董事推為代理
董事長，依修正前公司法第二百零八條規定，不得代理被上訴人
出售土地，亦無權將系爭所有權狀交付予他人。則劉新園於六十
九年十月三十一日以被上訴人之名義與華屋公司簽訂不動產買賣
契約，並將系爭所有權狀交付予賴美真，劉新園及賴美真持有系
爭所有權狀，均屬無權占有，上訴人自無權占有之賴美真手中取
得系爭所有權狀之占有，亦屬無權占有。末查賴吳和子、劉新圖
、張玉、乙○○、賴五亮分別於八十七年四月二日、九十四年
十二月二十九日因上開確定判決始回復股份，被上訴人行使返還
請求權之法律上障礙始不存在，故自該時起算，被上訴人於九十
五年五月十一日提起本件訴訟，尚未罹於十五年消滅時效。從而
被上訴人本於所有權人地位，請求上訴人返還系爭印鑑章及所有
權狀，為有理由，應予准許等詞，為其判斷之基礎。
按股份有限公司因股東會為解散之決議時，應予解散。解散之公
司除因合併、分割或破產而解散外，應行清算。公司之清算除公
司法或章程另有規定或股東會另選清算人外，應以董事為清算人
。清算人有數人時，得推定一人或數人代表公司，如未推定時，
各有對於第三人代表公司之權。關於清算事務之執行，取決於過
半數之同意；清算人之職務在了結現務、收取債權、清償債務、
分派盈餘或虧損、分派賸餘財產。清算人執行前項職務，有代表
公司為訴訟上或訴訟外一切行為之權。此觀公司法第三百十五條
第一項第三款、第二十四條、第三百二十二條第一項、第八十五
條、第八十四條第一項、第二項規定自明。查被上訴人公司自承
於六十九年九月二十日召開股東臨時會，董事長乙○○自請辭職
，並決議自六十九年十一月一日起解散公司，有股東臨時會議紀
錄附卷可稽（見原審上更(一)字卷(三)第四、十二、十三頁）。依上
揭規定，被上訴人似應進行清算，而應由全體董事任清算人。原
審未遑調查審認被上訴人是否曾推定得代表公司之清算人，本件
請求返還印鑑及所有權狀，是否為了結現務等清算事務。逕認乙
○○係被上訴人之法定代理人，其代表被上訴人提起本件訴訟，
法定代理權並無欠缺，不免速斷。又董事既於清算期間，無執行
業務之權限。自無由董事召集董事會、進而召集股東會。則被上
訴人於八十八年九月二十日、九十五年八月二十五日召集股東臨
時會、董事會，選任乙○○為董事長，所作決議是否有效，亦非
無疑。次按物權法上之拋棄，係依權利人之意思表示，使物權歸
於消滅之單獨行為，在動產所有權之拋棄，並無須向特定人為意
思表示，僅須拋棄人一方之意思表示，並有拋棄之表徵，即可生
效。本件胡利男於六十九年十月十八日向上訴人出具之股權讓渡
書，載明：「茲有本人在華菱電氣企業股份有限公司登記下所有
股權全數無條件放棄」（見原審上字卷(一)第一七八頁）。其與胡
劉秀美亦分別為上揭陳述，胡劉秀美放棄股權之文書係放置於被
上訴人公司，均為原審所認定之事實。則其二人所為拋棄是否已
為被上訴人所知悉而發生股權拋棄之效力，非無斟酌之餘地。原
審未遑推闡明晰逕謂股權讓渡書上胡利男之印章，為上訴人所偽
造，且股權讓渡書並無胡利男向公司為拋棄之意思表示；胡劉秀
美放棄股權之文書未合法交付被上訴人之法定代理人，不生合法
拋棄之效力，自有可議。又原審一方面認乙○○等五人訴請返還
股份，經上開判決確定，因被上訴人於六十九年間並未發行股票
，乙○○等五人與賴美真間並無有效轉讓股份之物權行為存在。
乙○○等五人既無合意轉讓股份之意思，其五人之股權自不因此
喪失。似認乙○○等五人之股權從未喪失；另一方面認乙○○等
五人係分別於八十七年四月二日、九十四年十二月二十九日因上
開確定判決始回復股份，亦屬判決理由矛盾。上訴論旨，指摘原
判決不當，求予廢棄，非無理由。
據上論結，本件上訴為有理由。依民事訴訟法第四百七十七條第
一項、第四百七十八條第二項，判決如主文。
中    華    民    國  九十九  年    七    月    一    日
                      最高法院民事第七庭
                          審判長法官  劉  福  聲
                                法官  鄭  玉  山
                                法官  黃  義  豐
                                法官  劉  靜  嫻
                                法官  袁  靜  文
本件正本證明與原本無異
                                      書  記  官
中    華    民    國  九十九  年    七    月   十三   日
                                                      Ｅ

司法院資訊處製作；財團法人民間司法改革基金會備份。
